【裁判字號】    97,訴,146
【裁判日期】    970627
【裁判案由】    確認股東會決議不存在   等
【裁判全文】
臺灣高雄地方法院民事判決               97年度訴字第146號
原      告  戊○○
原      告  丁○○
原      告  庚○○
原      告  乙○○
原      告  甲○○
原      告  丙○○
六人共同
訴訟代理人  林石猛律師
            黃致穎律師
            張宗琦律師
被      告  仁英投資股份有限公司
法定代理人  己○○
當事人間確認股東會決議不存在等事件，本院民國97年4 月23日
言詞辯論終結，判決如下：
  主  文
確認被告於民國八十七年十一月十九日所召開之股東會、董事會
會議決議不成立。
訴訟費用由被告負擔。
  事實及理由
一、本件被告經合法通知，未於言詞辯論期日到場，核無民事訴
    訟法第386 條各款所列情形，爰依原告聲請，由其一造辯論
    而為判決。
二、原告主張：原告戊○○、李喜久及訴外人李張秀蓮等3 人（
    下稱戊○○等3 人）並未實際出資，亦未同意擔任被告公司
    股東，復未參與79年4 月23日發起人會議，及87年11月19日
    召開之股東會、董事會，於87年間亦未領取被告發放之股利
    ，詎被告於發起人會議紀錄、股東會會議紀錄內，虛列戊○○等3 人為股東，並虛載其等出席參與，復於88年初利用不
    知情之會計人員製作原告戊○○、丁○○、李張秀蓮等3 人
    於87年間，各自被告取得新台幣（下同）1424萬元股利之各
    類所得扣繳暨免扣繳憑單，再持向稅捐稽徵機關申報，致原
    告遭稅捐機關追繳稅款。嗣原告知悉戊○○等3 人遭被告冒
    用為人頭股東後，即對被告之實際負責人吳汶達（原名吳何
    堂）提出偽造文書之刑事告訴，並經判刑確定在案，被告迄
    未辦理變更登記，戊○○等3 人與被告間之股東關係存否不
    明，造成原告法律上地位不安與危險之狀態，爰依民事訴訟
    法第247 條第1 項提起本件確認訴訟，並先位聲明：確認戊○○3 人與被告間自79年4 月23日起迄今之股東關係不存在
    。備位聲明: 確認被告87年11月19日所召開之股東會、董事
    會決議不成立。
三、被告未於言詞辯論期日到場，據其之前之抗辯為: 戊○○3
    人與被告確有股東關係存在，此經台灣高等法院高雄分院刑
    事案件判決中已為認定，且被告於79年4 月23日及87年11月
    19日確實分別有召開發起人會議及股東會、董事會議，上開
    決議依法成立存在等語，並聲明駁回原告之訴。
四、兩造不爭執事項：
  1 李張秀蓮於民國82年1 月14日死亡，其配偶李芳明及原告乙○○、丙○○、李玉卿為共同繼承人。嗣李芳明於91年12月
    29日死亡，生前續絃之配偶即原告庚○○及子女乙○○、丙○○、李玉卿為共同繼承人。
  2 原告戊○○、李喜九及訴外人李張秀蓮並未實際出資股款。
  3 被告公司之實際負責人吳汶達（原名吳何堂）經台灣高等法
    院高雄分院以93年度上訴字第798 號判決（下稱刑事二審案
    件）：吳汶達為公司負責人，明知戊○○等3 人於87年間，
    並未自被告公司取得任何股利，竟於88年初，利用不知情之
    會計人員，製作虛偽不實之87年度各類所得扣繳暨免扣繳憑
    單，（即戊○○等3 人於87年間各向被告公司取得1424萬元
    之股利），持向稅捐稽徵機關申報，而犯刑法第216 條、第
    215 條之行使業務上登載不實之文書罪確定。
五、本件爭點在於：
（一）原告李兆雄、李喜久及訴外人李張秀蓮有無同意擔任被告
      公司之人頭股東？
（二）被告於87年11月19日是否召開股東會及董事會?
六、原告李兆雄、李喜久及訴外人李張秀蓮有無同意擔任被告之
    人頭股東？
（一）按所謂法律關係乃指私法上之權利義務處於對立之地位，
      兩者不可或分，有權利必義務，義務亦必以權利之存在為
      前提，由權利及義務而組成私法上之權利義務關係，即此
      之所謂法律關係。準此，股東關係乃表彰股東就公司法對
      特定之法人享有權利並負有義務之法律關係，故而股東關
      係係法律關係之一種，殆無疑義。次按按確認法律關係之
      訴，非原告有即受確認判決之法律上利益者，不得提起之
      ，民事訴訟法第247 條第1 項前段定有明文。所謂即受確
      認判決之法律上利益，係指法律關係之存在否不明確，原
      告主觀上認其在法律上之地位有不妥之狀態存在，且此種
      不妥之狀態，能以確認判決將之除去者而言。本件原告主
      張: 原告戊○○、丁○○、及訴外人李張秀蓮並未出資，
      亦未同意擔任被告股東，復未參與79年4 月23日發起人會
      議，及87年11月19日召開之股東會、董事會，於87年間亦
      未領取被告公司發放之股利，詎被告公司於發起人會議紀
      錄、股東會會議紀錄內，虛列戊○○3 人為股東，並虛載
      其等出席參與，復於88年初製作原告戊○○、丁○○、李
      張秀蓮等3 人於87年間，各自被告取得1424萬元股利之各
      類所得扣繳暨免扣繳憑單，再持向稅捐稽徵機關申報，致
      原告戊○○、丁○○及李張秀蓮之繼承人即原告庚○○、
      乙○○、李玉卿、丙○○遭稅捐機關追繳稅款，然被告否
      認上情，則戊○○、丁○○、李張秀蓮究竟是否具有被告
      公司股東資格即有不明確，致原告在私法上之地位有受侵
      害之危險，而此項危險得以對於被告之確認判決除去之，
      應認原告提起本件訴訟，有即受確認判決之法律上利益。
（二）按股份有限公司股東對於公司之責任，以繳清其股份之金
      額為限，公司法第154 條定有明文，是股東對於公司之出
      資義務，不論是金錢出資或現物出資，均須在公司成立前
      或發行新股之效力發生前履行之，此觀公司法第131 條第
      1 項、第141 條規定即明，至於股東資金來源，究係自行
      出資，抑或向他人借貸，除有違反法令情形，要非公司所
      得置喙，縱使股東向他人借貸未還，亦係股東與他人間債
      權債務糾葛，非可認為股東關係不存在。經查：
 1、被告於79年4 月23日召開發起人臨時會議，決議被告資本總
    額定為新臺幣（下同）5000萬元，分為500 萬股，每股10元
    ，一次全額發行，本次發行股款全部以現金繳納，而李張秀
    蓮、戊○○、丁○○分別認股40萬股，並訂定公司章程，經
    全體股東同意票選李張秀蓮、吳春蓮及吳青青3 人為董事，
    鄭弼駿為監察人，並於同日召開董事會，選任李張秀蓮為董
    事長，嗣經濟部商業司准予設立登記，有被告公司設立登記
    申請書、79年4 月23日會議記錄、章程可證（本院90訴2137
    號違反稅捐稽徵法刑事案件內），且據被告委託臺昌聯合會
    計師事務所出具查帳報告：被告為設立登記所編製民國79年
    4 月23日之資產負債表及股東繳納股款明細表，經該會計師
    依照「公司行號申請登記資本額查核辦法」及「會計師承辦
    公司行號申請登記資本額查核簽證須知」之規定，應用合適
    之程序，予以查核峻事。而上開資產負債表所列各科目金額
    ，經與帳列各有關帳戶餘額核與有關憑證相符，該公司設立
    登記資本額為5000萬元，其股份分為500 萬股，每股10元，
    一次全額發行，本次發行股款全部以現金繳納，已收足5000
    萬元，如所附股東繳納股款明細表可證，依本會計師被告公
    司位於新竹市第十信用責作社之活期存款帳戶，於79年4 月
    23日分別以現金1000萬元，共5 次存入5000萬元，亦有查核
    報告書、被告公司籌備處存摺影本、股東繳納股款明細表、
    資產負債表可稽（本院卷第137 至157 頁），堪認被告設立
    時，李張秀蓮、戊○○、丁○○分別認股40萬股，已履行繳
    納股款義務。至上開繳納股款之資金來源，究係自行出資，
    抑或向他人借款，均不足影響認定戊○○等3 人確有履行股
    東出資義務而已繳納被告公司股款之事實。原告乙○○及戊○○、丁○○人雖主張：李張秀蓮、戊○○、丁○○並無資
    力投資上述被告公司，及未接獲被告公司召開股東會或選舉
    董監事之通知云云。惟因之實際投資者，為使其公司之設立
    符合公司法之規定，常有借用親友名義擔任股東，而被借用
    名義擔任股東之人因未實際出資，故亦未參與公司之經營或
    決策，此為社會常見現現象，從而，李張秀蓮、戊○○、丁○○等是否確有資力投資上開公司，及上開是否召開股東會
    或董監事議，對於其等同意擔任股東之事實，不生影響，原
    告之主張，自難採信。
 2、按被告公司係於79年5 月5 日經核准設立，李張秀蓮及戊○○、丁○○，均列為發起人，李張秀蓮並經推選為董事長，
    至82年3 月2 日始因李張秀蓮死亡，而改選戊○○為董事長
    。而仁貴建設公司係於72年9 月29日經核准設立，仁偉投資
    公司係於78年7 月31日經核准設立。益榮水電公司係於79年
    2 月20日經核准設立，南翔建設公司係於80年10月21日經核
    准設立，李張秀蓮均為上開公司之股東，有經濟部90年10月
    8 日經（90）商字第09002215830 號函所附仁英投資公司、
    仁偉投資公司登記檔、經濟部中部辦公室91年9 月3 日經（
    91）中辦三字第09130911520 號函所附仁貴建設公司登記卷
   （本院90訴2137號違反稅捐稽徵法刑事案件下簡稱刑事一審
    卷第69至96頁）、高雄市政府91年9 月9 日高市府建二公字
    第09109547100 號函所附益榮水電公司登記卷、南翔建設公
    司登記卷（刑事一審卷第98至130 頁、第131 至152 頁）、
    經濟部91年10月30日經商字第09102247840 號函所附被告公
    司登記卷（刑事一審卷第183 至198 頁）、被告公司、仁貴
    建設公司、益榮水電公司、南翔建設公司、仁偉投資公司執
    照及股東名簿（台灣高雄地方法院檢察署檢察官88年度偵81
    66號卷下稱偵查卷第6至7頁、及第28至35頁）資料可參。
 3、原告李雨倉雖於上開刑事案件中陳述：因原告李雨倉之父即
    外人李芳明曾任職於仁翔集團，為加入勞工保險，須交付其
    配偶之國民身分證，吳汶達乃持此國民身分證影本，將李張
    秀蓮虛列為被告公司之發起人股東，另李張秀蓮為家庭主婦
    ，並無資金可出資擔任股東等語。惟查:
    (1)被告公司、仁偉投資公司、益榮水電公司及南翔建設公司
      雖係設立於李芳明76年12月1 日仁翔集團任職之後，惟本
      院參酌李張秀蓮於82年1 月14日死亡後，其繼承人之一即
      李芳明於82年10月14日申報李張秀蓮遺產稅時，業已在遺
      產稅申報書中之股票（份）獨資合夥出資欄，列明李張秀
      蓮名下財產中有仁英投資公司、仁貴建設公司、仁偉投資
      公司、益榮水電公司、南翔建設公司等公司之股份，有該
      遺產稅申報書、及財政部高雄市國稅局遺產稅核定通知書
      在卷可證（刑事一審卷第164 至168 頁、第22至23頁）。
      如李張秀蓮係遭冒名為被告公司之人頭股東，李芳明何以
      知悉其情，並逐一列明股份據以申報遺產稅?
    (2)李芳明係被告吳汶達之妻舅，李張秀蓮則係李芳明之配偶，
      且其後李芳明又至吳汶達所經營之仁翔集團關係企業任職，
      此為吳汶達及原告乙○○所陳明（刑事一審卷第272 頁）
      ，並有李芳明之員工薪資明細表、員工年度考勤表、假日
      值勤表（刑事一審卷第256 至259 頁），足見吳汶達與李
      芳明間，不但具有親戚關係，且有密切往來。否者，何以
      得在仁翔集團關係企業擔任助理副總職務；又依前開員工
      薪資明細表（刑事一審卷第256 頁），李芳明於87年11月
      間，仍在仁翔集團旗下之勝群投資公司任職；如果，李張
      秀蓮之國民身分證確有遭吳汶達冒用之事，則其至遲於82
      年10月間申報李張秀蓮之遺產稅時，即已知悉其事，何以
      遲未提出告發或檢舉，甚至仍在勝群投資公司任職？
    (3)綜上，足徵李張秀蓮擔任被告之股東，應係已得其同意，
      可以認定。
 4、原告戊○○、丁○○雖另於上開刑事案件中主張：戊○○因
    任職於仁翔集團，為加入勞工保險，而交付戊○○、丁○○
    之國民身分證件，吳汶達即係利用此機會，冒用戊○○、丁○○之國民身分證影本，將戊○○、丁○○擅列為仁英投資
    公司之發起人股東等語。惟查：
    (1)戊○○係仁翔企業集團副總經理，此為戊○○於刑事一審
      案件審理中自承在卷（刑事一審卷第271 頁），並經台灣
      高等法院高雄分院93上訴字第798 號刑事案件（下稱刑事
      二審案件）法官審理時勘驗刑事一審案件庭訊錄音帶屬實
      ，有勘驗筆錄可參（刑事二審案件卷第218 至219 頁）。
      顯然戊○○為仁翔集團之重要核心幹部，若謂其對自82年
      3 月2 日起擔仁英公司任董事長一事，毫不知悉，實有違
      常情。
    (2)戊○○原為公務人員，並於77年12月12日退休，有其退休
      證影本可參（刑事二審案件卷第225 頁），其於退休後始
      至仁翔集團關係企業任職，並與其妻丁○○加入勞工保險
      ，而交付國民身分證影本，為戊○○所自承。然戊○○係
      於80年6 月3 日始以仁傑建設股份有限公司為投保單位加
      入勞工保險，有勞工保險局92年6 月18日保承資字第0921
      0213690 號函所附被保險人戊○○勞工保險投保資料可參
      （刑事二審卷第261 至264 頁），然被告公司卻早於79年
      4 月23日已召集發行人會議，而於同年5 月5 日經核准設
      立，業如前述，是原告戊○○、丁○○之主張，尚難採信
      。綜上，足徵戊○○、丁○○擔任上開公司之股東，應係
      已得其等同意，可以認定。
 5、原告雖又主張: 證人吳乙玄（即吳春蓮）、陳淑娟及吳智靜
    雖於刑事案件中證述：遭冒名列為被告公司之人頭股東等語
    惟證人吳幸融則證稱：曾應吳汶達要求同意擔任仁英投資公
    司股東，且被告公司未召開股東會等語（刑事一審卷第441
    頁、447 頁；刑事二審卷第67至68頁），然此均與戊○○、
    丁○○及李張秀蓮是否同意擔任上開公司之股東無涉。是依
    上開證人之證言，無法認定戊○○等3 人未同意擔任被告公
    司之股東。
（三）從而，原告起訴主張確認李張秀蓮、戊○○、丁○○與被
      告之股東關係不存在，為無理由，應予駁回。
七、被告於87年11月19日有無召開股東會、董事會？
（一）原告主張：被告偽造87年11月19日股東會、董事會會議記
      錄，假造公司有增加資本發行新股之決議等語。被告則以
      前揭情詞置辯。
（二）查，被告董事長己○○，於刑事二審案件審理時證述：自
      87年6 月起擔任被告董事長，係為名義負責人，未參與公
      司業務。且擔任被告公司董事長期間，未曾召開、參加股
      東會、董監事會，亦不知由何人召開，87年11月19日股東
      會亦確非其所召開，被告實際上並無召開股東及董事會之
      紀錄等語（刑事二審案件95年5 月30日筆錄）。而證人吳
      春蓮即吳乙玄亦於刑事一審案件中證述：伊已於86年間更
      名為吳乙玄，詎被告於87年11月19日仍冒用其舊名吳春蓮
      製作不實之股東會及董事會會議記錄等語（刑事一審卷內
      93年5 月7 日筆錄），證人陳淑娟於刑事二審案件中證稱
      ：被冒名列為被告人頭股東，未曾參與被告公司87年11月
      19日分配盈餘之股東會，亦未主持召開被告公司之董事會
      等語（刑事二審卷95年5 月30日筆錄），證人吳智靜於刑
      事二審案件中證述：未曾參與87年11月19日分配盈餘之股
      東會，亦未曾出資或同意擔任被告之股東等語，足見，被
      告87年11月19日之股東會及董事會，上開證人均未曾參與
      。
（三）被告公司於88年間，以分派股利予股東李張秀蓮及戊○○
      及丁○○（各分派得14,240,000元）為由，而製發「各類
      所得扣繳暨免扣繳憑單」等情，為兩造不爭執，並有李張
      秀蓮、戊○○、丁○○等人之87年度各類所得扣繳暨免扣
      繳憑單（偵查卷第8 至9 頁、27頁）、被告公司87年度營
      利事業所得稅結算申報書（刑事一審卷第13至21頁）在卷
      可證。
（四）吳汶達雖於上開刑事案件中證述: 係以轉投資方式分派股
      利云云，惟依被告公司87年度營利事業投資人明細分配盈
      餘表所示（刑事一審卷第21頁），其分配之股利包括現金
      股利及股票股利，其中現金股利係240 萬元，股票股利則
      為1,184 萬元，足見其實際應分發之股利並非只有股票股
      利。而其中現金股利部分，吳汶達在刑事一審案件中已承
      認並未發放股利，而係將盈餘轉投資等語（刑事一審卷第
      320 至321 頁）；核與丁○○、戊○○於刑事二審審理時
      證述：並未收到被告公司之股利等語相符（刑事二審卷 (
      三)第79 頁、第84頁），足見丁○○、戊○○確未自被告
      公司獲取現金股利。至於李張秀蓮因其早於82年1 月14日
      死亡，有其戶籍資料可參，有起訴書可參（偵查卷第4 頁
      ），自無可能於87間領取現金股利，故認戊○○等3 人均
      未自被告公司獲取現金股利。
（五）綜上，堪認被告87年11月19日之股東會、董事會並未實際
      召開，亦未形成決議。從而，原告主張，被告87年11月19
      日之股東會、董事會決議不成立，為有理由，應予准許。
八、本件先位之訴為無理由，備位之訴為有理由，爰依民事訴訟
    法第78條，判決如主文。
中    華     民    國      97    年     6   月    27   日
                       民事第一庭   法  官  朱玲瑤
正本係照原本作成。
如不服本判決，應於送達後20日內，向本院提出上訴狀並表明上
訴理由，如於本判決先宣示後送達前提起上訴者，應於判決送達
後10日內補提上訴理由書（須附繕本）。
中    華     民    國      97    年     6   月    27   日
                                    書記官  陳掌珠


司法院資訊處製作；財團法人民間司法改革基金會備份。
